ACORDAO-COMPLETO-2374392

ACÓRDÃO 10608/2019 ATA 37/2019 - SEGUNDA CÂMARA

VISTA, relatada e discutida a tomada de contas especial instaurada pela Financiadora de Estudos e Projetos - Finep em virtude de impugnação parcial de despesas efetuadas no âmbito do Convênio 1.420/2005.
ACORDAM os ministros do Tribunal de Contas da União, reunidos em sessão da 2ª Câmara, ante as razões expostas pela relatora, em:
9.1. arquivar os autos sem julgamento do mérito, ante a ausência dos pressupostos de constituição e de desenvolvimento válido e regular do processo, nos termos do art. 212 do Regimento Interno.

Tomada de contas especial decorrente de impugnação parcial de despesas efetuadas no âmbito de convênio que objetivou a execução do projeto Desenvolvimento e Prototipagem do Circuito Integrado de Aplicação Específica (ASIC) - GBL", com apreciação das propostas iniciais constantes dos pareceres.

Segunda Câmara

Financiadora de Estudos e Projetos - Finep.

3. Responsáveis: Centro de Excelência em Tecnologia Eletrônica Avançada S.A. (CNPJ 05.114.927/0001-76) - atual Centro Nacional de Tecnologia Eletrônica Avançada S.A. - Ceitec (CNPJ 10.770.641/0001-89) e Sérgio Souza Dias (CPF XXX.725.200-XX).

13.1. Ministros presentes: Aroldo Cedraz (na Presidência) e Ana Arraes (Relatora).
13.2. Ministros-Substitutos convocados: Augusto Sherman Cavalcanti e Marcos Bemquerer Costa.
13.3. Ministro-Substituto presente: André Luís de Carvalho.

ANA ARRAES

Adoto como parte deste relatório a instrução elaborada na Secretaria de Controle Externo de Tomadas de Contas Especiais - SecexTCE, que contou com a concordância dos dirigentes daquela unidade técnica (peças 13/5) :
“INTRODUÇÃO
1.	Cuidam os autos de tomada de contas especial instaurada pela Finep – Financiadora de Estudos e Projetos, empresa pública vinculada ao Ministério da Ciência, Tecnologia e Desenvolvimento, em desfavor do Centro de Excelência em Tecnologia Eletrônica Avançada - Ceitec,  em virtude de impugnação parcial de despesas relativas ao Convênio 1420/05, registro  Siafi 532833, celebrado entre aquela empresa pública e a associação civil indicada, com a interveniência e cofinanciamento da empresa Altus Sistemas de Informática S.A., e que tinha como objeto as ações de ‘Desenvolvimento e Prototipagem do Circuito Integrado de Aplicação Específica (ASIC) – GBL’, nos termos do plano de trabalho aprovado (peça 4, p. 248-257) . 
HISTÓRICO 
2.  	O convênio apresentava vigência original de 18 meses desde a sua assinatura, em 12/12/2006 (peça 2, p. 51-66) . O prazo para a apresentação da prestação de contas final seria de 60 dias a contar do final da vigência (peça 2, p. 56) , que haveria se encerrado em 12/8/2008 (peça 3, p. 251 – menção ao período da prestação de contas final) . Segundo informação constante do Relatório de Fiscalização efetuado pelo repassador (peça 3, p. 2-11) , no período de 24/9/2009 a 26/9/2009, a prestação de contas final foi apresentada tempestivamente, assim como as parciais (peça 2, p. 91-155; 182-227; 254-275; 277-304) .
3.	A mencionada ação de fiscalização da Finep (peça 3, p. 2-11) haveria sido deflagrada, por seu turno, de procedimento anterior da Controladoria Geral da União, sobre cujos achados o ente repassador efetuou comentários específicos (peça 3, p. 12-16) , expostos no Relatório de Fiscalização 193663/2007 (peça 2, p. 166-178) . 
4.	Em síntese, o controle interno apontou as seguintes desconformidades: 
4.1	Execução de despesas com contratação de pessoal pelo regime trabalhista, enquanto que o plano de trabalho previa contratação de serviços de terceiros (pessoa física e pessoa jurídica) ;
4.2	Aporte como contrapartida física de bens oriundos de outros convênios firmados com a Finep;
4.3	Contratação direta por inexigibilidade, sem a comprovação da notória especialização, ou por dispensa, com base no art. 24, parágrafo único, da lei 8.666/93;
4.4	Aquisição de equipamentos de informática, no valor total de R$ 16.000,00, com fundamento no art. 24, parágrafo único, da lei 8.666/93, excepcionalidade incompatível com a natureza jurídica do convenente.
5.	Além das constatações da CGU, o relatório da auditoria da própria Finep (peça 3, p. 2-11) traz os seguintes achados relevantes: 
5.1	Pagamento de uma diária, no valor de R$ 369,39, ao Sr. Marcelo Moraes, que não faria parte do projeto;
5.2	Documentação fiscal sem menção ao número do convênio e desacompanhada dos correspondentes atestados; 
5.3	Aquisição de equipamento permanente em quantitativo superior ao previsto no plano de trabalho, sem aquiescência prévia da Finep;
5.4	Pagamento de consectários de mora em tributos, como multa e juros;
5.5	Ausência de apresentação de comprovantes de recolhimento e retenção de alguns tributos e de FGTS, no período entre 12/2005 e 01/2007;
5.6	Ausência da apresentação do documento fiscal 37458, no valor de R$ 1.835,00;
5.7	Pagamentos ao Sindicato dos Desenhistas do Rio Grande do Sul – SIDERGS, não previstos no plano de trabalho;
5.8	Ausência de procedimento licitatório para a contratação de pessoal; 
5.9	Ausência de ratificações de algumas contratações diretas, ou destaque do valor pago ou identificação do favorecido nas publicações em diário oficial.
6.	A FINEP solicitou explicações ao convenente sobre as constatações enumeradas (peça 3, p. 110; 112-124) , obtendo como resposta alguns esclarecimentos e envio de documentação complementar (peça 3, p. 127-241) , os quais foram examinados e rejeitados pela Finep (peça 3, p. 244) , que reiterou a necessidade de superar as pendências apontadas (peça 3, p. 245-251) . Paralelamente, foi atestada a aprovação da prestação de contas, sob o aspecto físico, ou seja, a plena e satisfatória execução do objeto (peça 3, p. 252) , dessumida a partir da aprovação do relatório técnico final.
7.	O convenente novamente acedeu à convocação efetuada pelo repassador, acostando novas alegações e documentos (peça 3, p. 254-263) , em 19/5/2011, novamente considerados como insuficientes para descaracterizar ou justificar as irregularidades descritas em nova manifestação da Finep (peça 3, p. 303-307) , rejeitando as explicações, bem como a prestação de contas final, em documento datado de 22/8/2012.
8.	Registra o relatório do tomador de contas (peça 6, p. 176-188) que os recursos foram repassados em três parcelas, no valor total de R$ 661.893,78, mas não há menção às datas. Segundo a ficha do projeto (peça 2, p. 87) , a primeira parcela desdobrou-se em duas, conforme o quadro abaixo:
	Data
	Valor (R$) 

	28/12/2005
	221.334,11

	6/2/2006
	101.329,89

	10/8/2007
	170.000,00

	13/2/2008
	169.229,78

9.	As datas referenciais dos débitos constam dos demonstrativos correspondentes (peça 6, p. 190-312; peça 7, p. 1-36) , bem como de outros espraiados pelos autos. São centenas de débitos, entre 3/4/2006 e 24/4/2008, cujo somatório, em valores originais, alcançou o montante de R$ 410.192,04 (peça 6, p. 190-194) , imputados à Ceitec, em solidariedade com seus ex-dirigentes Sérgio Souza Dias, no valor de R$ 407.478,02 e Edelweis Helena Garcez Ritt, no valor de R$ 2.714,01, conforme seus períodos de gestão.
10	A Sra. Edelweis Helena Garcez Ritt, entretanto, preferiu proceder ao recolhimento da importância de R$ 2.714,01, pela qual se lhe fora atribuída responsabilidade, devidamente acrescida de juros e atualização monetária, no total de R$ 6.240,30, quitando seu débito (peça 7, p. 55) .
11.	Fez-se necessário, portanto, a elaboração de Relatório do Tomador de Contas Complementar (peça 8, p. 68-79) , para retificar tanto o valor do débito quanto a composição do polo passivo da tomada de contas especial.  O novo débito dimensionado foi de R$ 404.244,45 (peça 8, p. 71-72) , imputado à Ceitec, em solidariedade com seu ex-gestor Sérgio Souza Dias. Foram mantidas as mesmas considerações e conclusões do relatório anterior.  Nota-se que o débito remanescente após o recolhimento da Sra. Edelweis Helena Garcez Ritt, consignado em valores originais, não corresponde àquele que resultaria da mera subtração do valor total anteriormente imputado pelo valor recolhido. A incongruência perderá todo o relevo diante do encaminhamento que será sugerido. 
12.	As instâncias subsequentes do controle interno (peça 8, p. 288-295) alinharam-se às conclusões do relatório do tomador de contas, sendo que de tais manifestações tomou ciência a autoridade ministerial (peça 12) . 
ANÁLISE DOS PRESSUPOSTOS DE PROCEDIBILIDADE DA IN TCU 71/2012
13. 	Em atendimento ao item 9.4 do Acórdão 1772/2017-TCU-Plenário (Relator Ministro-Substituto Augusto Sherman Cavalcanti) , foi efetuada pesquisa no sistema processual do TCU, e não foram encontrados processos de tomadas de contas especiais em tramitação com débitos imputáveis aos responsáveis com valores inferiores ao fixado no art. 6º, inciso I, da Instrução Normativa TCU 71/2012.
14.	Isoladamente, contudo, o débito histórico apurado no feito ora em análise já não se amolda à hipótese expressa no art. 6º, inciso I da Instrução Normativa TCU 71/2012, pois corresponde ao valor de R$ 404.244,45 (peça 8, p. 71-72) .
15.   	Verifica-se, outrossim, que não houve o transcurso de mais de dez anos desde o fato gerador sem que tenha havido a notificação do responsável pela autoridade administrativa federal competente (art. 6º, inciso II, c/c art. 19, da IN/TCU 71/2012, modificada pela IN/TCU 76/2016) . Embora os autos não evidenciem a data exata do repasse dos recursos, é certo que não antecedem a data de 3/4/2006, data referencial do primeiro débito apontado (peça 4, p. 172) . A primeira notificação, endereçada ao Ceitec, (peça 2, p. 110; 112-124) foi recebida em 24/8/2010, enquanto que o ex-dirigente Sérgio Souza Dias recebeu, na data de 24/9/2012 (peça 2, p. 348) , o expediente de peça 2, p. 338-347. 
ANÁLISE DOS PRESSUPOSTOS LEGAIS E REGIMENTAIS DE CONSTITUIÇÃO
16.	A tomada de contas especial é um procedimento administrativo excepcional, de manejo obrigatório na hipótese de ocorrência de quaisquer dos fatos arrolados no art. 8º da lei 8.443/92: 
Art. 8° Diante da omissão no dever de prestar contas, da não comprovação da aplicação dos recursos repassados pela União, na forma prevista no inciso VII do art. 5° desta Lei, da ocorrência de desfalque ou desvio de dinheiros, bens ou valores públicos, ou, ainda, da prática de qualquer ato ilegal, ilegítimo ou antieconômico de que resulte dano ao Erário, a autoridade administrativa competente, sob pena de responsabilidade solidária, deverá imediatamente adotar providências com vistas à instauração da tomada de contas especial para apuração dos fatos, identificação dos responsáveis e quantificação do dano.
17.	Em sede regimental (art. 212) , estabelece-se que, na ausência de pressupostos de constituição, deve a tomada de contas especial ser arquivada, em decisão terminativa. Na Instrução Normativa 71/2012, em seu art. 5º, na dicção da Instrução Normativa 76/2016, são elencados tais pressupostos: 
Art. 5º É pressuposto para instauração de tomada de contas especial a existência de elementos fáticos e jurídicos que indiquem a omissão no dever de prestar contas e/ou dano ou indício de dano ao erário  (NR) (todo o art.) (Instrução Normativa nº 76, de 23/11/2016, DOU de 12/12/2016) .
Parágrafo único. O ato que determinar a instauração da tomada de contas especial, deverá indicar, entre outros:
I - os agentes públicos omissos e/ou os supostos responsáveis (pessoas físicas e jurídicas) pelos atos que teriam dado causa ao dano ou indício de dano identificado;
II – a situação que teria dado origem ao dano ou indício de dano a ser apurado, lastreada em documentos, narrativas e outros elementos probatórios que deem suporte à sua ocorrência;
III - exame da adequação das informações contidas em pareceres de agentes públicos, quanto à identificação e quantificação do dano ou indício de dano;
IV - evidenciação da relação entre a situação que teria dado origem ao dano ou indício de dano a ser apurado e a conduta da pessoa física ou jurídica supostamente responsável pelo dever de ressarcir os cofres públicos.
18.	À época da celebração da avença, o convenente conservava a natureza jurídica de associação civil (art. 5º, inciso XVII, da Constituição Federal, arts. 53 a 61 do Código Civil) . Nessa qualidade, suas atividades não possuíam finalidade lucrativa, e todas as rendas delas decorrentes deveriam ser integralmente revertidas para o objeto social determinado no seu regramento constitutivo. 
19.	Na forma de seu estatuto (peça 2, p. 14-26) , seu objeto social consistia em atividades de pesquisa científica e desenvolvimento de soluções tecnológicas, englobando fabricação de protótipos e fomento à formação, intercâmbio e capacitação de técnicos e pesquisadores em escala global, desenvolvido em âmbito privado e associativo. 
20.	Notável é que desempenhava atividade de largo interesse público, na esteira da ação estatal promovida em reverência ao art. 218 da Constituição Federal, ainda na redação anterior à Emenda Constitucional 85/2015: 
Art. 218. O Estado promoverá e incentivará o desenvolvimento científico, a pesquisa e a capacitação tecnológicas.  
21.	Nessa configuração, talvez já vislumbrada quando de sua constituição, a entidade privada teve autorizada sua transformação em empresa pública a partir da edição da lei 11.759, de 31/7/2008, da qual transcrevem-se excertos considerados de relevo para a explanação em curso: 
Art. 1o Fica a União autorizada a criar empresa pública, sob a forma de sociedade por ações, denominada Centro Nacional de Tecnologia Eletrônica Avançada S.A. - CEITEC, vinculada ao Ministério da Ciência e Tecnologia, com prazo de duração indeterminado. (...) 
Art. 2o A Ceitec terá por função social o desenvolvimento de soluções científicas e tecnológicas que contribuam para o progresso e o bem-estar da sociedade brasileira.
Art. 3o A Ceitec terá por finalidade explorar diretamente atividade econômica no âmbito das tecnologias de semicondutores, microeletrônica e áreas correlatas.
Art. 4o Compete à Ceitec realizar as seguintes atividades:
I - produção e comercialização de dispositivos semicondutores e sistemas de circuitos integrados, além de outros produtos de microeletrônica, para atender demandas específicas do mercado nacional e internacional;
II - comercialização e concessão de licenças ou de direitos de uso, de marcas e patentes de bens ou de produtos resultados de seus trabalhos, além de transferência de tecnologias adquiridas ou desenvolvidas na Ceitec;
III - prestação de serviços de consultoria e assistência técnica especializada no âmbito de sua atuação, bem como de serviços especializados de manutenção, testes de conformidade, medição, calibração, certificação de produtos, normalização, aferição de ensaios e testes de padrões, aplicáveis a instrumentos, equipamentos e produtos;
IV - elaboração de testes de lotes de circuitos integrados prototipados pela Ceitec com a análise de sua viabilidade técnica, econômica e financeira;
V - atração de investimentos de interesse estratégico em sua área de atuação.
§ 1o Supletivamente, a Ceitec poderá realizar as seguintes atividades:
I - formação de recursos humanos, capacitação e intercâmbio de técnicos e pesquisadores por meio de cursos, em articulação com instituições de ensino superior, centros de pesquisa e desenvolvimento, demais órgãos da administração pública direta e indireta e entidades empresariais;
II - disponibilização de infraestrutura para permitir o domínio dos processos de pesquisa, desenvolvimento, projeto, prototipagem e testes em microeletrônica por pesquisadores, instituições de ensino superior, centros de pesquisa e desenvolvimento, demais órgãos da administração pública direta e indireta e entidades empresariais, bem como para desenvolver produtos em microeletrônica;
III - criação e consolidação de ambiente propício ao desenvolvimento científico e tecnológico integrado, articulando sua atuação em âmbito nacional e internacional;
IV - promoção e suporte de empreendimentos inovadores, tanto na área de hardware como de software, com observância de padrões de formação e de competitividade compatíveis com o mercado internacional;
V - possibilitar o acesso a informações, a criação de parcerias, a redes de aperfeiçoamento tecnológico, de comercialização e de serviços;
VI - elaboração de estudos e realização de pesquisas, desenvolvimento de tecnologias alternativas, produção e divulgação de conhecimentos técnicos e científicos para a promoção do desenvolvimento econômico e social, bem como experimentação de novos modelos produtivos; e
VII - realização de pesquisa tecnológica e de inovação, isoladamente ou em conjunto com instituições de ensino superior, centros de pesquisa e desenvolvimento, demais órgãos da administração pública direta e indireta e entidades empresariais.
§ 2o Será remunerada a utilização da infraestrutura da Ceitec por entidades empresariais.
§ 3o A participação da Ceitec nos resultados da exploração de direitos de propriedade intelectual será regulamentada em contrato, conforme o Estatuto Social.
§ 4o Os estudos e pesquisas desenvolvidos pela Ceitec subsidiarão a formulação, o planejamento e a implementação de ações do Ministério da Ciência e Tecnologia nas áreas de semicondutores e microeletrônica.
Art. 5o A União integralizará o capital social da Ceitec e promoverá a constituição inicial de seu patrimônio por meio de capitalização.
§ 1o A integralização poderá se dar por meio de incorporação de bens móveis ou imóveis.
§ 2o Será admitida a participação acionária no capital social da Ceitec de pessoas jurídicas de direito público interno.
§ 3o Fica a Ceitec autorizada a receber, na condição de reversão dos recursos públicos, vertidos por intermédio da Financiadora de Estudos e Projetos - FINEP e do Banco Nacional de Desenvolvimento Econômico e Social - BNDES, os bens móveis, imóveis, materiais, imateriais, principais e acessórios da associação civil Centro de Excelência em Tecnologia Eletrônica Avançada, sub-rogando-se, para todos os fins, em seus direitos e obrigações.
§ 4o A União poderá deixar de exercer o direito de preferência no caso de aumentos de capital da Ceitec, a critério do Ministro de Estado da Fazenda, desde que mantido o controle acionário da empresa. (...) 
Art. 6o Constituem recursos da Ceitec:
I - receitas decorrentes de:
a) dotações orçamentárias da União e de pessoas jurídicas de direito público interno;
b) comercialização de dispositivos semicondutores e sistemas de circuitos integrados e de produtos de microeletrônica;
c) prestação de serviços;
d) exploração de direitos, próprios ou de terceiros, decorrentes da propriedade intelectual e de transferência de tecnologia;
e) venda de publicações, material técnico, dados e informações, inclusive para fins de licitação pública, de emolumentos administrativos e de taxas de inscrição em concurso público; e
f) rendimentos de aplicação de seus ativos financeiros e outros pertencentes ao patrimônio sob sua administração;
II - recursos provenientes de acordos e convênios que realizar com entidades nacionais e internacionais, públicas ou privadas;
III - rendas a seu favor constituídas por terceiros;
IV - recursos decorrentes de convênios ou contratos com órgãos e entidades governamentais ou instituições privadas de quaisquer naturezas firmados com entidades públicas ou privadas, nacionais, estrangeiras ou internacionais, para desenvolvimento e execução de projetos;
V - doações, legados, subvenções, heranças e outros recursos que lhe forem destinados por pessoas físicas ou jurídicas de direito público ou privado;
VI - recursos, oriundos de fontes governamentais ou não, destinados ao fomento de capacitação tecnológica do País;
VII - rendas provenientes de outras fontes.
Art. 7o A Ceitec será constituída pela assembléia geral de acionistas, e ato do Poder Executivo aprovará o seu Estatuto Social.
Art. 8o A Ceitec será administrada por um Conselho de Administração, com funções deliberativas, e por uma Diretoria Executiva, e na sua composição contará ainda com um Conselho Fiscal e um Conselho Consultivo. (...) 
Art. 15.  A Ceitec sujeitar-se-á ao regime jurídico próprio das empresas privadas, inclusive quanto aos direitos e obrigações civis, comerciais, trabalhistas e tributários.
Art. 16.  O regime jurídico do pessoal da Ceitec será o da Consolidação das Leis do Trabalho e respectiva legislação complementar.
Art. 17.  A contratação de pessoal efetivo da Ceitec far-se-á por meio de concurso público de provas ou de provas e títulos, observadas as normas específicas editadas pelo Conselho de Administração.
§ 1o Para fins de sua implantação, a Ceitec poderá realizar contratação de pessoal técnico e administrativo por tempo determinado, na forma do inciso IX do caput do art. 37 da Constituição Federal.
§ 2o Considera-se como necessidade temporária de excepcional interesse público a contratação de pessoal técnico e administrativo por tempo determinado, imprescindível ao funcionamento inicial da Ceitec, a critério do Conselho de Administração.
§ 3o As contratações a que se refere o § 1o deste artigo observarão o disposto no caput do art. 3o, no art. 6º, no inciso II do caput do art. 7º e nos arts. 9º e 12 da Lei nº 8.745, de 9 de dezembro de 1993, e não poderão exceder o prazo de 24 (vinte e quatro) meses, a contar da data da  instalação da Ceitec, prorrogável, por no máximo mais 12 (doze) meses, por deliberação do Conselho de Administração, ouvido o Conselho Consultivo.  (Vide Medida Provisória nº 580, de 2012) 
§ 4o Fica autorizada a Ceitec a estabelecer convênios de cooperação técnica com órgãos e entidades da administração pública, destinados a permitir a utilização, por prazo determinado, de servidores de outros órgãos e entidades para viabilizar as atividades técnicas e administrativas indispensáveis ao seu funcionamento inicial.
Art. 18.  A contratação de obras, serviços, compras e alienações será precedida de procedimento licitatório, na forma da legislação em vigor.
Art. 18-A.  É dispensada a licitação para a contratação da Ceitec por órgãos e entidades da administração pública para a realização de atividades relacionadas a seu objeto.       (Incluído pala Lei nº 12.745, de 2012) 
Art. 19.  O Estatuto Social da Ceitec poderá dispor a respeito do patrocínio de entidade fechada de previdência privada.
Art. 20.  A Ceitec sujeitar-se-á à fiscalização do Ministério da Ciência e Tecnologia e entidades a este vinculadas, da Controladoria-Geral da União e do Tribunal de Contas da União.
Art. 21.  Compete ao Conselho Nacional de Ciência e Tecnologia - CCT e ao Conselho Nacional de Desenvolvimento Industrial - CNDI exercer o controle social da Ceitec, apontando ao Ministério da Ciência e Tecnologia situações de desvirtuamento dos objetivos da empresa e de descumprimento das diretrizes da política industrial e tecnológica nacional.
Art. 22.  Aplicar-se-á à Ceitec, no que couber, o disposto na Lei 6.404, de 15 de dezembro de 1976.
Art. 23.  Esta Lei entra em vigor na data de sua publicação. 
22.	A criação da empresa, que fora autorizada pela lei 11.759/2008, foi efetuada pelo Decreto 6.638/2008. Merece menção especial a forma de constituição da empresa, uma sociedade por ações, de capital fechado (títulos não comercializáveis em bolsa de valores) , com a peculiaridade restritiva adicional de que somente pessoas jurídicas de direito público interno podem ser acionistas.  
23.	Como ponto crucial para a análise que ora se empreende, deve ser reproduzido, mais uma vez, o comando insculpido no art. 5º, § 3º, da lei 11.759/2008: 
Fica a Ceitec autorizada a receber, na condição de reversão dos recursos públicos, vertidos por intermédio da Financiadora de Estudos e Projetos - FINEP e do Banco Nacional de Desenvolvimento Econômico e Social - BNDES, os bens móveis, imóveis, materiais, imateriais, principais e acessórios da associação civil Centro de Excelência em Tecnologia Eletrônica Avançada, sub-rogando-se, para todos os fins, em seus direitos e obrigações.
24.	A Ceitec S.A., empresa pública criada pelo Decreto 6.638/2008, por força de lei, assumiu todos os direitos e obrigações do Centro de Excelência em Tecnologia Eletrônica Avançada – Ceitec, entidade que subscreveu o Convênio 1420/05 com a empresa pública Financiadora de Estudos e Projetos – FINEP e que figura como responsável nessa tomada de contas especial. Por expressa determinação legal, todos os ‘recursos públicos vertidos’ por intermédio da Finep (o que compreende tanto os recursos orçamentários consignados à própria Finep, quanto aqueles por esta administrados, concernentes ao Fundo Nacional de Desenvolvimento Científico e Tecnológico, criado pelo Decreto-lei 719/1969, este regulado atualmente pela lei 11.540/2007) à antiga associação civil incorporaram-se ao patrimônio da empresa estatal criada. Entre as obrigações assumidas, incluir-se-ia, a princípio, o dever de indenizar decorrente desta tomada de contas especial, na condição de sucessora da convenente. 
25.	Não há qualquer indicação no sítio eletrônico da empresa estatal Ceitec S.A. (www.ceitec-sa.com) de que outras pessoas jurídicas de direito público interno tenham adquirido ou subscrito ações da empresa. Assumindo que seu capital seja, como de início, integralmente de titularidade da União, a pretensão de ressarcimento assume o caráter de reles câmbio financeiro intestino, sem qualquer ganho social que justifique o procedimento custoso e excepcional de uma tomada de contas especial. 
26.	Destaque-se que as fiscalizações empreendidas pela Finep e pela CGU não indicaram qualquer hipótese de locupletamento de agentes privados, mas mera realização de despesas não estritamente previstas no plano de trabalho (mas que inequivocamente reverteram para a consecução do objeto) ou infrações à disciplina licitatória, especificamente caracterização deficiente de hipóteses (bastante plausíveis, dada a natureza especializada das aquisições necessárias) de contratação direta. 
27.	Ainda que eventualmente algum ganho ilícito tenha aproveitado à extinta associação civil, foi purgado pela sua estatização. Como a União foi responsável pela integralização do capital social da nova empresa pública, que atingiu o valor de R$ 42.000.000,00 (art. 7º do Decreto 6.638/2008) , esse hipotético ganho teria logicamente diminuído o valor a ser adicionado pela União ao patrimônio já existente da associação para perfazer a cifra indicada. 
28.	Erário é conjunto dos dinheiros, bens, valores, de todo o patrimônio do Estado, e nessa acepção deve ser entendido na atuação do controle externo. Em caráter analógico, não devemos olvidar as milenares construções do direito privado, que constituem e regulam as obrigações, entre as quais o peculiar meio extintivo dessas relações jurídicas, designado como confusão, o qual resta caracterizado quando confluem, no tempo, as pessoas do credor e do devedor, como consignado no art. 381 do Código Civil. Essas disposições, em caráter subsidiário e no que couber, são plenamente aplicáveis ao regime convenial. 
29.	Com base nessas considerações, entende-se que não deve prosperar o prosseguimento dessa tomada de contas especial, eis que insatisfeito um dos pressupostos de sua constituição, qual seja, um dano ao erário, tal como estabelecido no art. 5º, caput, da Instrução Normativa 71/2012, na dicção da Instrução Normativa 76/2016.
CONCLUSÃO
30.	Considerando que as possíveis irregularidades que originaram esta tomada de contas especial, consubstanciadas em despesas impugnadas na prestação de contas do Convênio 1420/05, perderam o objeto e a substância a partir da convolação da natureza jurídica do convenente, originalmente associação privada, em empresa pública federal, esta mesma sujeita à jurisdição subjetiva do Tribunal de Contas da União, e que não restaram apontadas significativas indicações de locupletamento de agentes privados, entende-se que inexiste prejuízo ao erário público que enseje o prosseguimento da tomada de contas especial. 
PROPOSTA DE ENCAMINHAMENTO
31.		Diante do exposto, submetem-se os autos à consideração superior, opinando pelo seu arquivamento, por ausência de pressupostos de constituição, na forma do art. 212 do Regimento Interno do TCU.” (destaques da instrução) 
2.	O Ministério Público junto ao Tribunal - MPTCU divergiu da proposta de encaminhamento da unidade técnica, nos seguintes termos (peça 16) :
“ (...) 
	O histórico trazido pela unidade técnica, Secex-TCE (peça 13) , deste Tribunal, traz a descrição das desconformidades apontadas pela Controladoria-Geral da União e pela auditoria da própria Finep, que incluem ‘centenas de débitos, entre 3/4/2006 e 24/4/2008, cujo somatório, em valores originais, alcançou o montante de R$ 410.192,04 (peça 6, p. 190-194) , imputados à Ceitec, em solidariedade com seus ex-dirigentes Sérgio Souza Dias, no valor de R$ 407.478,02 e Edelweis Helena Garcez Ritt, no valor de R$ 2.714,01, conforme seus períodos de gestão’ (grifou-se) .
	A unidade técnica esclarece também (de acordo com a instrução de peça 13) que a Sra. Edelweis Helena Garcez Ritt realizou o recolhimento da importância de R$ 2.714,01, ‘pela qual se lhe fora atribuída responsabilidade, devidamente acrescida de juros e atualização monetária, no total de R$ 6.240,30, quitando seu débito (peça 7, p. 55) ’.
	A instrução precedente verificou que o débito histórico apurado no feito não leva à dispensa da instauração da tomada de contas especial, prevista no art. 6º, inciso I, da Instrução Normativa TCU 71/2012, ‘pois corresponde ao valor de R$ 404.244,45 (peça 8, p. 71-72) ’. Verificou também que não transcorreu mais de dez anos desde o fato gerador sem que tenha havido a notificação do responsável (conforme hipótese de dispensa prevista no art. 6º, inciso II, c/c art. 19, da IN/TCU 71/2012, modificada pela IN/TCU 76/2016) ’.
	Todavia, a instrução precedente conclui que:
‘30. Considerando que as possíveis irregularidades que originaram esta tomada de contas especial, consubstanciadas em despesas impugnadas na prestação de contas do Convênio 1420/05, perderam o objeto e a substância a partir da convolação da natureza jurídica do convenente, originalmente associação privada, em empresa pública federal, esta mesma sujeita à jurisdição subjetiva do Tribunal de Contas da União, e que não restaram apontadas significativas indicações de locupletamento de agentes privados, entende-se que inexiste prejuízo ao erário público que enseje o prosseguimento da tomada de contas especial.’ (...) 
	Com base nesse entendimento, a Secex-TCE sugeriu o arquivamento dos autos por ausência de pressupostos de constituição, na forma do art. 212 do Regimento Interno do TCU. 
II
	O Ministério Público de Contas, com as devidas vênias, diverge do posicionamento adotado pela unidade instrutiva, por entender que existem nos autos elementos de constituição e de desenvolvimento válido e regular do processo, não estando, pois, presente a hipótese prevista no art. 212 do Regimento Interno do TCU. 
	Não há, até o momento, a descaracterização do débito suscitado e a situação descrita demonstra a existência de outras irregularidades que ensejam a atuação do Tribunal:
‘A elisão do débito apurado em tomada de contas especial é condição suficiente para o arquivamento do feito, sem julgamento de mérito, por ausência dos pressupostos de constituição e de desenvolvimento válido e regular do processo (art. 212 do Regimento Interno/TCU) , desde que não existam outras irregularidades que ensejem a atuação do Tribunal.’ (... Acórdão 5066/2015-TCU-Segunda Câmara | Relator: VITAL DO RÊGO) 
	O fato de a entidade privada ter se transformado em empresa pública não tem o condão de elidir as irregularidades eventualmente praticadas pelos gestores responsáveis à época, em especial as sintetizadas na própria instrução precedente:
 (omissis - itens 4 e 5 da instrução) 
	Conforme pacifico entendimento, o gestor que subscreve o convênio assume a responsabilidade pessoal pela observância de suas disposições, incluindo o ônus de comprovar a boa e correta aplicação dos recursos públicos recebidos. (vide Acórdão 5742/2016-TCU-Primeira Câmara - Relator: BRUNO DANTAS) 
III
	Em face do que restou apurado nos autos, o Ministério Público de Contas propõe à Vossa Excelência que seja restituído o processo para a unidade técnica, com fundamento no art. 157 do RITCU c/c art. 11 da Lei 8.443/1992, para que ela aponte detalhadamente os fundamentos do débito em questão, bem como promova citação e a audiência dos responsáveis.” (destaques do parecer) 
	É o relatório.

não há.

Procurador Júlio Marcelo de Oliveira.

TOMADA DE CONTAS ESPECIAL. CONVÊNIO COM ASSOCIAÇÃO CIVIL CUJOS BENS FORAM POSTERIORMENTE REVERTIDOS PARA EMPRESA PÚBLICA CRIADA POR LEI FEDERAL. OCORRÊNCIA DA PRESCRIÇÃO DA PRETENSÃO PUNITIVA QUANTO A ATOS CONTRÁRIOS À LEGISLAÇÃO. SANEAMENTO, NA FASE INTERNA DO PROCESSO, DE ALGUMAS IMPROPRIEDADES. NÃO CARACTERIZAÇÃO DE DÉBITO NOS DEMAIS INDÍCIOS DE IRREGULARIDADES. ARQUIVAMENTO POR AUSÊNCIA DOS PRESSUPOSTOS.

TOMADA DE CONTAS ESPECIAL (TCE)

Secretaria de Controle Externo de Tomada de Contas Especial - SecexTCE.

Este processo trata de tomada de contas especial instaurada pela Financiadora de Estudos e Projetos - Finep em virtude de impugnação parcial de despesas efetuadas no âmbito do Convênio 1.420/2005 (Siafi 532833) , celebrado com a associação civil Centro de Excelência em Tecnologia Eletrônica Avançada - Ceitec, com a interveniência e cofinanciamento da empresa Altus Sistemas de Informática S.A.
2.	O ajuste, assinado em 12/12/2005, teve por objetivo a execução das ações do projeto denominado “Desenvolvimento e Prototipagem do Circuito Integrado de Aplicação Específica (ASIC) - GBL” e envolveu o repasse de recursos federais no montante de R$ 661.893,78.
3.	Na instrução inicial, a SecexTCE propôs o arquivamento do processo, por ausência dos pressupostos de constituição (art. 212 do Regimento Interno) , sob o entendimento de não haveria prejuízo ao erário, pois as possíveis irregularidades teriam perdido “o objeto e a substância a partir da convolação da natureza jurídica do convenente, originalmente associação privada, em empresa pública federal”, e não restariam “apontadas significativas indicações de locupletamento de agentes privados”.
4.	O MPTCU, entretanto, sugeriu a restituição dos autos à unidade técnica para adoção das medidas necessárias à citação e à audiência dos responsáveis, por defender que subsistiria o débito suscitado e existiriam outras irregularidades a ensejar a atuação do Tribunal.
5.	Considera-se que, neste caso, cabe efetivamente arquivar o processo, embora por razões, em parte, diferentes das expostas pela SecexTCE.
6.	 De acordo com o MPTCU, as seguintes irregularidades, identificadas em ações fiscalizatórias da concedente e da Controladoria-Geral da União, remanesceriam no processo:
	a) execução de despesas com contratação de pessoal pelo regime trabalhista, enquanto o plano de trabalho previa contratação de serviços de terceiros (pessoa física e pessoa jurídica) ;
	b) aporte como contrapartida física de bens oriundos de outros convênios firmados com a Finep;
	c) contratação direta por inexigibilidade, sem comprovação de notória especialização, ou por dispensa, com base no art. 24, parágrafo único, da Lei 8.666/1993;
	d) aquisição de equipamentos de informática, no valor total de R$ 16.000,00, com fundamento no art. 24, parágrafo único, da Lei 8.666/1993, excepcionalidade incompatível com a natureza jurídica do convenente;
	e) pagamento de uma diária, no valor de R$ 369,39, a pessoa que não faria parte do projeto;
	f) documentação fiscal sem menção ao número do convênio e desacompanhada dos correspondentes atestados; 
	g) aquisição de equipamento permanente em quantitativo superior ao previsto no plano de trabalho, sem aquiescência prévia da Finep;
	h) pagamento de consectários de mora em tributos, como multa e juros;
	i) ausência de apresentação de comprovantes de recolhimento e retenção de alguns tributos e de FGTS, no período entre 12/2005 e 01/2007;
	j) falta da apresentação do documento fiscal 37458, no valor de R$ 1.835,00;
	k) pagamentos ao Sindicato dos Desenhistas do Rio Grande do Sul - Sidergs não previstos no plano de trabalho;
	l) ausência de procedimento licitatório para contratação de pessoal; e
	m) falta de ratificação de algumas contratações diretas e de destaque do valor pago ou de identificação do favorecido nas publicações em diário oficial.
7.	Inicialmente, constata-se que a pretensão punitiva deste Tribunal para aplicação de penalidades relativamente às ocorrências mencionadas nas alíneas “c”, “d”, “f”, “i”, “l” e “m” do item anterior (que não envolvem débito) está prescrita, porquanto foi ultrapassado o prazo de 10 anos indicado no Acórdão 1441/2016-TCU-Plenário (relator o ministro Benjamin Zymler) , haja vista que a vigência do convênio expirou em 12/8/2008 (peça 8, p. 288) e, até a presente data, não houve a audiência dos supostos responsáveis.
8.	Além disso, vê-se que algumas ocorrências foram saneadas na fase interna da tramitação deste processo (alíneas “b”, “h” e “j”) , consoante se nota nos documentos às peças 3, p. 4/5, 158, 249 e 303; 4, p. 3/6; 5, p. 92.
9.	As ocorrências restantes (alíneas “a”, “e”, “g” e “k”) , por sua vez, perdem relevância para configurar dano ao erário na medida em que a CGU e a Finep verificaram a consecução dos objetivos do convênio, além da aderência das despesas realizadas com o objeto da avença (peças 2, p. 175/8; e 3, p. 252) .
10.	Quanto às despesas com contratação de pessoal pelo regime celetista e ao pagamento de encargos (alíneas “a” e “k”) , o questionamento inicial da CGU (peça 2, p. 168/172) se referiu à alocação equivocada de recursos na rubrica 33.00.36 (“Outros Serviços de Terceiros/Pessoa Física”) e à não previsão no plano de trabalho de destinação de recursos “federais” para a rubrica orçamentária do grupo 31.00.00 (“Pessoal e Encargos Sociais” - contratação pela Consolidação das Leis Trabalhistas - CLT) . 
11.	Na sua análise, o Controle Interno destacou que a contratação de funcionários sob o regime da CLT geraria obrigações de natureza trabalhista e previdenciária diversas daquelas decorrentes da contratação de serviços de terceiros e colocaria a entidade concedente como responsável subsidiária em ações trabalhistas que eventualmente surgissem. 
12.	Não obstante isso, a conduta dos gestores na prática desses atos pode ser atenuada, considerando que i) não há notícias sobre o efetivo ajuizamento dessas ações; ii) consta e-mail com data próxima à do início da execução do convênio no qual servidor da Finep informou não haver restrição à contratação “via CLT”; e iii) a primeira prestação de contas encaminhada pelo Ceitec, apesar de conter dispêndios com funcionários celetistas e encargos sociais, foi aprovada pela entidade concedente (peças 2, p. 169/70; 5, p. 73/90) .
13.	Especificamente quanto à aquisição, sem anuência prévia da Finep, de dois microcomputadores, no valor unitário de R$ 3.464,98, apesar de o plano de trabalho prever a aquisição de uma só unidade, no valor estimado de R$ 4.500,00 (alínea “g” - peça 3, p. 4) , é possível configurar a ocorrência como falha formal, principalmente diante das disposições do art. 5º, § 3º, da Lei 11.759/2008, que autorizou a empresa pública Centro Nacional de Tecnologia Eletrônica Avançada S.A. - Ceitec a receber, na condição de reversão dos recursos públicos, vertidos por intermédio da Finep e do Banco Nacional de Desenvolvimento Econômico e Social - BNDES, os bens da associação civil Centro de Excelência em Tecnologia Eletrônica Avançada.
14.	Por fim, aplica-se o princípio da bagatela à ocorrência restante, relativa ao pagamento de diária, no valor de R$ 369,39, a pessoa que não faria parte do projeto (alínea “e”) .
15.	Ademais, cabe ponderar que, mesmo após a transformação do Ceitec em empresa pública, falhas de natureza semelhante à de algumas observadas neste processo foram consideradas apenas ressalva no julgamento das contas anuais, conforme os Acórdão 11139/2011-TCU-Segunda Câmara e 220/2018 - Plenário (relatores os ministros-substitutos André Luís de Carvalho e Augusto Sherman Cavalcanti, respectivamente) .
16.	Nesses termos, ao concordar com a unidade técnica no sentido de que as fiscalizações empreendidas pela Finep e pela CGU não indicaram hipótese de locupletamento de agentes privados, mas apenas realização de despesas não estritamente previstas no plano de trabalho, que reverteram para a consecução do objeto do convênio, conclui-se pela ausência dos pressupostos para o prosseguimento desta tomada de contas especial.
	Ante o exposto, com as vênias por divergir do MPTCU, voto por que este Colegiado aprove a minuta de acórdão que submeto à sua deliberação.
TCU, Sala das Sessões Ministro Luciano Brandão Alves de Souza, em 15 de outubro de 2019.
ANA ARRAES 
Relatora